# (PART) Les données construites {-}

# Les séries chronologiques {#serieschronologiques}

Une série chronologique est un ensemble de valeurs observées d’une variable quantitative.
Elle permet d’analyser l’évolution de cette variable dans le temps dans le but éventuel de faire des prévisions.
Le tableau utilisé pour représenter les données d’une série chronologique comporte une colonne pour la période ainsi qu’une colonne pour la valeur observée.

Pour ce chapitre, nous utiliserons la librairie `gapminder`.

## Mise en place

```{r message=FALSE}
library(tidyverse)
library(questionr)
library(gapminder)
library(knitr)
```

```{r}
canada <- 
  gapminder %>% 
  filter(country %in% c("Canada")) %>%
  select(year,lifeExp)
canada
```

```{r}
ggplot(data = canada, aes(x = year, y = lifeExp))+
  geom_line()+
  geom_point()
```

Le génocide Rwandais...

```{r}
gapminder %>% 
  filter(country %in% c("Rwanda")) %>%
  select(year,lifeExp) %>%
  ggplot(aes(x = year, y = lifeExp))+
    geom_line()+
    geom_point()
```


