# (PART) Les données construites {-}

# Les séries chronologiques {#serieschronologiques}

Une série chronologique est un ensemble de valeurs observées d’une variable quantitative.
Elle permet d’analyser l’évolution de cette variable dans le temps dans le but éventuel de faire des prévisions.
Le tableau utilisé pour représenter les données d’une série chronologique comporte une colonne pour la période ainsi qu’une colonne pour la valeur observée.

Pour ce chapitre, nous utiliserons la librairie `gapminder`.

## Mise en place

```{r message=FALSE}
library(tidyverse)
library(questionr)
library(gapminder)
library(knitr)
```

```{r}
canada <- 
  gapminder %>% 
  filter(country %in% c("Canada")) %>%
  select(year,lifeExp)
canada
```

```{r}
ggplot(data = canada, aes(x = year, y = lifeExp))+
  geom_line()+
  geom_point()
```

Le génocide Rwandais...

```{r}
gapminder %>% 
  filter(country %in% c("Rwanda")) %>%
  select(year,lifeExp) %>%
  ggplot(aes(x = year, y = lifeExp))+
    geom_line()+
    geom_point()
```


## Criminalité à Montréal

```{r criminalite, message = FALSE}
# On lit les données disponibles sur le web.
criminalite <- read_csv("http://donnees.ville.montreal.qc.ca/dataset/5829b5b0-ea6f-476f-be94-bc2b8797769a/resource/c6f482bf-bf0f-4960-8b2f-9982c211addd/download/interventionscitoyendo.csv", locale = locale(encoding = 'ISO-8859-1'))
#criminalite <- read_csv(here::here("data","criminalite-2015-2018.csv"), locale = locale(encoding = 'ISO-8859-1'))
```

```{r}
criminalite %>%
  group_by(CATEGORIE, DATE, QUART) %>%
  summarise(Nombre = n()) %>%
  ggplot(aes(x = DATE, y = Nombre, color = QUART))+
  geom_line()+
  facet_wrap(~ CATEGORIE)
```

```{r}
criminalite %>%
  filter(DATE > "2016-06-30" & DATE < "2016-08-01") %>%
  group_by(CATEGORIE, DATE, QUART) %>%
  summarise(Nombre = n()) %>%
  ggplot(aes(x = DATE, y = Nombre, color = QUART))+
  geom_path()+
  facet_wrap(~CATEGORIE)
```

## Airbnb

Sur le site où les données ont été prises, nous pour vons utiliser une autre base de données `calendar`. Par contre, le fichier fait 100 Mo et prend plusieurs minutes à être lu par `read_csv`. On pourrait unir les deux bases de données pour connaître le nombre moyen de jours d'occupations, etc...

On veut retrouver les statistiques calculées ici [airbnb montreal](http://insideairbnb.com/montreal/).

```{r airbnb-montreal, message = FALSE}
airbnb <- read_csv("http://data.insideairbnb.com/canada/qc/montreal/2016-05-04/visualisations/listings.csv")
#airbnb <- read_csv(here::here("data", "airbnb-listings-mtl.csv"))
#calendar <- read_csv(here::here("data", "airbnb-calendar-mtl.csv"), n_max = 526400)
```


### Catégorie de logement

```{r}
kable(freq(airbnb$room_type,
     total = TRUE,
     valid = FALSE))
```


```{r}
ggplot(data = airbnb, mapping = aes(x = room_type, fill = room_type))+
  geom_bar()+
  labs(
    x = "Type de logement",
    y = "Fréquence"
  )
```

La moyenne du prix par nuit.

```{r}
mean(airbnb$price)
```

### Availability

Création d'une nouvelle colonne pour avoir haute (plus de 90 jours par année) et basse (90 jours ou moins par année) disponibilité.

```{r}
airbnb_av <- airbnb %>%
  mutate(disponibilite = if_else(availability_365 > 90, "haute", "basse"))
```

```{r}
kable(freq(airbnb_av$disponibilite,
           total = TRUE,
           valid = FALSE))
```

Les logements sont disponibles en moyenne combien de jours par année?

```{r}
mean(airbnb$availability_365)
```


```{r}
ggplot(data = airbnb, mapping = aes(x = availability_365))+
  geom_bar()+
  labs(
    x = "Nombre de jours disponibles par année",
    y = "Fréquence"
  )
```

### Nombre de logements par hôtes

Création d'une nouvelle colonne pour savoir si l'hôte possède un seul logement ou plusieurs.

```{r}
airbnb_mult <- airbnb %>%
  mutate(multi = if_else(calculated_host_listings_count > 1, "Multi", "Unique"))
```

```{r}
kable(freq(airbnb_mult$multi,
      total = TRUE,
      valid = FALSE))
```


```{r}
ggplot(data = airbnb, mapping = aes(x = calculated_host_listings_count))+
  geom_bar()+
  labs(
    x = "Nombre de logements au nom de l'hôte",
    y = "Fréquence"
  )
```

## DSLABS

La librairie 

## FIVETHIRTYEIGHT

```{r}
library(fivethirtyeight)
```


```{r}
polls <- as.tibble(generic_polllist)
polls %>%
  select(enddate, pollster, adjusted_dem, adjusted_rep) %>%
  rename(Démocrates = adjusted_dem, Républicains = adjusted_rep) %>%
  gather(parti, percentage, -enddate, -pollster) %>%
  mutate(parti = factor(parti, levels = c("Démocrates","Républicains"))) %>%
  ggplot(aes(enddate, percentage, color = parti)) +  
  geom_point(show.legend = FALSE, alpha=0.4)  + 
  geom_smooth(method = "loess", span = 0.15) +
  scale_y_continuous(limits = c(30,50))
```

