# Les variables quantitatives continues {#variablesquantitativescontinues}

## Mise en place

```{r message=FALSE}
library(tidyverse)
library(questionr)
library(nycflights13)
library(knitr)
```

## Tableau de fréquences

Les différentes valeurs d’une variable continue étant impossibles à énumérer, nous devrons regrouper celles-ci en classes. La première colonne sera donc constituée de celles-ci.

Il sera parfois utile d’ajouter une colonne supplémentaire au tableau habituel: le milieu de classe. Celui-ci est calculé en faisant la moyenne entre le début de classe et la fin de classe.

Le tableau de fréquences que nous utiliserons est le suivant :

|                                                         Titre                                                                           ||
|:----------------------:|:--------------------------------:|:----------------------------------------:|:---------------------------------:|
| **Nom de la variable** | **Nombre d'unités statistiques** | **Pourcentage d'unités statistiques** (%)| **Pourcentage cumulé**            |
|      (_Classes_)       |      (_Fréquences absolues_)     |         (_Fréquences relatives_)         | (_Fréquences relatives cumulées_) |
|        **Total**       |                _n_               |                   100%                   |                                   |

Pour être en mesure de briser une variable en classes, il faut utiliser la commande `cut`, comme nous l'avons vu à la sectiion \@ref(quantcont). Les options utilisées sont les suivantes:

- `include.lowest=TRUE`: permet d'inclure les valeurs extrèmes
- `right=FALSE`: permet d'avoir des classes fermées à gauche et ouvertes à droite
- `breaks=c(0, 100, 200, 300, 400, 500, 600, 700)`: permet de couper les classes à 0, 100, 200, 300, 400, 500, 600 et 700

Pour simplifier le code, nous créons en premier lieu une variable `air_time_rec` avec les classes et nous l'affichons ensuite avec `freq`. Remarquons que nous avons ajouté l'option `valid = TRUE` car certaines valeurs sont manquantes. Rappelons que les données manquantes sont représentées par `NA` en `R`. Deux colonnes sont ajoutées:

- `%val`: le pourcentage en omettant les valeurs manquantes
- `val%cum`: le pourcentage cumulé en omettant les valeurs manquantes

Nous obtenons donc:

```{r}
air_time_rec <- cut(flights$air_time, 
                    include.lowest=TRUE,
                    right=FALSE,
                    breaks=c(0, 100, 200, 300, 400, 500, 600, 700))
tab_airtime <- freq(air_time_rec,
                    cum = TRUE,
                    total = TRUE,
                    valid = TRUE)
kable(tab_airtime)
```

À la section \@ref(tabfreqquantdiscr), nous avons vu que la variable `seats` de la base de données `planes` contenait `r length(unique(planes$seats))` valeurs différentes. 