# (PART) Présentation des données {-}

# Les variables qualitatives {#variablesqualitatives}

## Mise en place

```{r message=FALSE}
library(tidyverse)
library(questionr)
library(knitr)
```

## Tableau de fréquences

Une fois les données d’un sondage recueillies, il est plus aisé d’analyser ces données si elles sont classées dans un tableau. 

Le tableau de fréquences que nous utiliserons est le suivant:

|                                      Titre                                                          ||
|:----------------------:|:--------------------------------:|:----------------------------------------:|
| **Nom de la variable** | **Nombre d'unités statistiques** | **Pourcentage d'unités statistiques** (%)|
|      (_Modalités_)     |      (_Fréquences absolues_)     |         (_Fréquences relatives_)         |
|        **Total**       |                _n_               |                   100%                   |

> Important : Le titre doit toujours être indiqué lors de la construction d’un tableau de fréquence.

Lorsque les données se trouvent dans une `tibble` dans `R`, il est possible d'utiliser la commande `freq` de la librairie `questionr` pour afficher le tableau de fréquences. La commande `freq` prend comme argument la variable dont vous voulez produire le tableau de fréquences. Pour obtenir une sortie adéquate, il faut ajouter trois options à la commande:

- `cum = FALSE`; permet de ne pas afficher les pourcentages cumulés
- `valid = FALSE`; permet de ne pas afficher les données manquantes
- `total = TRUE`; permet d'afficher le total

Dans la base de données `forcats::gss_cat`, nous allons afficher la variable `marital`. Dans la commande ci-dessous, nous enregistrons le tableau de fréquences dans la variable `tab_marital`. Nous l'affichons ensuite à l'aide de la commande `kable`.

```{r}
tab_marital <- freq(gss_cat$marital,
                cum = FALSE,
                valid = FALSE,
                total = TRUE)
kable(tab_marital)
```

À l'aide du tableau précédent, répondez aux questions suivantes:

1. Combien de personnes ne se sont jamais mariées dans l'échantillon? `r tab_marital[2,1]`
1. Quel est le pourcentage de personnes divorcées dans l'échantillon? `r tab_marital[4,2]` %
1. Quel est le nombre total d'unités statistiques? `r nrow(gss_cat)`

Nous pouvons produire le tableau de fréquences de la variable `race` de la façon suivante:

```{r}
tab_race <- freq(gss_cat$race,
                cum = FALSE,
                valid = FALSE,
                total = TRUE)
kable(tab_race)
```


## Représentation graphique - Le diagramme à bandes

Pour représenter graphiquement les variables qualitatives, nous allons utiliser les diagrammes à bandes. 

Pour construire ce graphique:

- Chaque modalité est représentée par un rectangle. 
- La hauteur de chaque rectangle doit être proportionnelle
	- au nombre d’unités statistiques (la fréquence absolue) OU 
	- au pourcentage d’unités statistiques (la fréquence relative). 
- Le titre et les fréquences (absolues ou relatives) doivent être indiqués. 
- L’axe des x doit posséder un titre : le nom de la variable étudiée. 
- L’axe des y doit posséder un titre : "Nombre d’unités statistiques" ou "Pourcentage d’unités statistiques".
- La graduation de l’axe des y doit commencer à zéro (l’axe ne doit pas être coupé). 
- Les rectangles doivent être équidistants et de largeur égale. De plus, ils ne doivent pas être collés.

Pour produire le diagramme à bandes, nous utiliserons l'extension `ggplot2` qui est chargée avec le coeur de la librairie `tidyverse`. La grammaire graphique de `ggplot2` peut être décrite de la façon suivante:

> **A statistical graphic is a `mapping` of `data` variables to `aes`thetic attributes of `geom`etric objects.**

Plus spécifiquement, nous pouvons briser un graphique en trois composantes essentielles:

1. `data`: la base de données contenant les variables que nous désirons visualiser.
1. `geom`: l'objet géométrique en question. Ceci réfère au type d'objet que nous pouvons observer dans notre graphique. Par exemple, des points, des lignes, des barres, etc.
1. `aes`: les attributs esthétiques (aesthetics) de l'objet géométrique que nous affichons dans notre graphique. Par exemple, la position x/y, la couleur, la forme, la taille. Chaque attribut peut être associé à une variable dans notre base de données.

### La variable `marital`

Nous allons visualiser le diagramme à bandes de la variable `marital` provenant de la base de données `forcats::gss_cat`. Nous devons spécifier:

- `data = gss_cat`: la base de données.
- `aes(x = marital)`: la variable étudiée.
- `geom_bar()`: nous voulons un diagramme à bandes

La commande est donc:

```{r}
ggplot(data = gss_cat, aes(x = marital))+
  geom_bar()
```

Pour ajouter un titre et indiquer les titres des axes x et y, nous utilisons la commande `labs` (pour _labels_).

```{r}
ggplot(data = gss_cat, aes(x = marital))+
  geom_bar()+
  labs(
    title = "Répartition de 21 483 personnes selon leur statut matrimonial",
    x = "Statut matrimonial",
    y = "Nombre d'unités statistiques"
  )
```

### La variable `relig`

Nous pouvons afficher le diagramme à bandes horizontales de la variable `relig` en ajoutant la commande `coord_flip()`. Nous avons donc:

```{r}
ggplot(data = gss_cat, aes(x = relig))+
  geom_bar()+
  labs(
    title = "Répartition de 21 483 personnes selon leur religion",
    x = "Religion",
    y = "Nombre d'unités statistiques"
  )+
  coord_flip()
```